ACORDAO-COMPLETO-2537263

ACÓRDÃO 4149/2022 ATA 27/2022 - SEGUNDA CÂMARA

VISTOS, relatados e discutidos o pedido de reexame interposto pela Universidade Federal da Bahia contra o Acórdão 11000/2021-TCU-Segunda Câmara, de relatoria do Ministro Aroldo Cedraz, por meio do qual este Tribunal, entre outras medidas, considerou ilegal o ato de concessão de aposentadoria de Ceres Mendonca Fontes, negando-lhe o respectivo registro.
ACORDAM os Ministros do Tribunal de Contas da União, reunidos em Sessão da 2ª Câmara, diante das razões expostas pelo Relator, com fundamento com fundamento no art. 48 da Lei 8.443/1992, em:
9.1. conhecer do recurso interposto, para, no mérito, dar-lhe provimento, de modo a:
9.1.1. tornar sem efeito o Acórdão 11000/2021-TCU-Segunda Câmara, de relatoria do Ministro Aroldo Cedraz;
9.1.2. considerar legal e ordenar o registro do ato de aposentadoria de Ceres Mendonça Fontes;
9.2. informar à recorrente e demais interessados do acórdão a ser proferido, destacando que o relatório e o voto que o fundamentam podem ser acessados por meio do endereço eletrônico www.tcu.gov.br/acordaos.

Pedido de reexame  interposto pela Universidade Federal da Bahia contra o Acórdão 11.000/2021-TCU-2ª Câmara, que teve como relator o Excelentíssimo Senhor Ministro Aroldo Cedraz.

Segunda Câmara

Universidade Federal da Bahia.

3. Interessados/Responsáveis/Recorrentes:
3.1. Interessado: Ceres Mendonca Fontes (XXX.177.341-XX).
3.2. Recorrente: Universidade Federal da Bahia (15.180.714/0001-04).

13.1. Ministros presentes: Bruno Dantas (Presidente), Augusto Nardes, Aroldo Cedraz e Antonio Anastasia (Relator).
13.2. Ministros-Substitutos presentes: Marcos Bemquerer Costa e André Luís de Carvalho.

ANTONIO ANASTASIA

Ministro Aroldo Cedraz.

Inicialmente, reproduzo a instrução da Secretaria de Recursos - Serur (peça 25) , que contou com o endosso do corpo diretivo da unidade técnica e do Ministério Público de Contas (peças 26 e 27) .
"INTRODUÇÃO
1.	Trata-se de pedido de reexame (peça 15) interposto pela Universidade Federal da Bahia contra o Acórdão 11000/2021-TCU-Segunda Câmara (peça 8) , que teve como relator o Excelentíssimo Senhor Ministro Aroldo Cedraz.
1.1.	A deliberação recorrida apresenta o seguinte teor:
VISTOS, relatados e discutidos estes autos de concessão de aposentadoria de Ceres Mendonça Fontes (CPF XXX.177.341-XX) , vinculada à Universidade Federal da Bahia, submetido, para fins de registro, à apreciação do Tribunal de Contas da União.
ACORDAM os Ministros do Tribunal de Contas da União, reunidos em Sessão da Segunda Câmara, diante das razões expostas pelo Relator, com fundamento nos arts. 71, inciso III, da Constituição Federal; 1º, inciso V, e 39, inciso II, da Lei 8.443/1992; 260, § 1º, do Regimento Interno/TCU, c/c o art. 19, inciso II, da IN TCU 78/2018, em:
9.1. considerar ilegal o ato de concessão de aposentadoria referente a Ceres Mendonça Fontes, negando-lhe o respectivo registro;
9.2. dispensar o ressarcimento das quantias indevidamente recebidas de boa-fé, consoante o disposto no Enunciado 106 da Súmula de Jurisprudência deste Tribunal;
9.3. determinar ao Universidade Federal da Bahia que:
9.3.1. faça cessar todo e qualquer pagamento relativo ao ato impugnado, no prazo máximo de 15 (quinze) dias, sob pena de ressarcimento das quantias pagas após essa data pela responsável;
9.3.2. emita novo ato de concessão de aposentadoria, no prazo de 30 (trinta) dias, e submeta-o ao Tribunal, após suprimida a irregularidade que ensejou a apreciação pela ilegalidade;
9.3.3. dê ciência do inteiro teor da deliberação à interessada, no prazo de 15 (quinze) dias, alertando-a de que o efeito suspensivo proveniente da interposição de eventual recurso perante o TCU não exime a devolução dos valores percebidos indevidamente após as respectivas notificações, caso o recurso não seja provido;
9.3.4. envie a este Tribunal, no prazo de 30 (trinta) dias, documentos comprobatórios da ciência da interessada quanto ao julgamento deste Tribunal.
 (destacamos e sublinhamos) 
HISTÓRICO 
2.	O ato de aposentadoria de Ceres Mendonça Fontes foi julgado ilegal, em razão da incorporação de parcelas de quintos em desconformidade com os termos previstos no art. 62-A da Lei 8.112/1990. Consta do ato de peça 3 que o exercício de função totalizou somente 1 ano, 4 meses e 25 dias, mas houve a concessão de 2/5 de FG-1.
2.1.	Irresignada, a Universidade Federal da Bahia interpôs o presente pedido de reexame (peça 15) , cujas argumentações serão abordadas mais adiante.
ADMISSIBILIDADE
3.	Reitera-se o exame de admissibilidade realizado pelo Sar/Serur (peças 16 e 17) , que opinou pelo conhecimento do recurso, nos termos do artigo 48 da Lei 8.443/1992, c/c os artigos 285 e 286, parágrafo único, do RI/TCU, sem atribuição de efeito suspensivo. O Excelentíssimo Senhor Ministro Raimundo Carreiro, mediante despacho de peça 20, concordou com esta unidade técnica. 
EXAME DE MÉRITO
4.	Delimitação
4.1.	Constitui objeto do presente recurso definir se é cabível a alteração do juízo firmado no acordo recorrido, podendo ser julgado legal e registrado o ato de aposentadoria de Ceres Mendonça Fontes.
5.	Da ocorrência de falha no preenchimento do formulário de concessão de aposentadoria
5.1.	Aduz a Universidade Federal da Bahia que houve equívoco no cadastramento, no sistema e-Pessoal, das funções exercidas pela servidora, com base nos seguintes argumentos.
5.2.	Percebeu-se que, no ato de aposentadoria de peça 3, foi lançado que a interessada exerceu função gratificada, no período de 26/6/1996 a 17/11/1996 (4 meses e 25 dias) e 18/11/1996 a 17/11/1997 (1 ano) , com a concessão de 2/5 de FG-01. Contudo, a data de início do exercício da função deveria ser 25/10/1984 e não 26/6/1996, conforme mapa de quintos extraído do Processo 23066.021437/2003-80, referente à incorporação dessa vantagem (peça 15, p. 3 e 5-7) :
	a) Diretora da Faculdade de Odontologia (substituição) , código CD-3: de 25/10/1984 a 28/10/1984 (4 dias) , 11/3/1985 a 9/4/1985 (30 dias) , 22/4/1986 a 21/5/1986 (30 dias) , 22/7/1986 a 27/7/1986 (6 dias) , 3/8/1987 a 1/9/1987 (30 dias) e 1/12/1987 a 30/12/1987 (30 dias) ; 
	b) Chefe do Departamento de Clínica Odontológica, código FG-1: 15/1/1996 a 15/2/1996 (substituição de 32 dias) , 29/4/1996 a 25/6/1996 (substituição de 58 dias) e 26/6/1996 a 26/6/2000 (designação de 1.462 dias) .
5.3.	Dessa forma, até 8/4/1998, a interessada incorporou 1/5 de FG-01 em 17/11/1996, mais 1/5 de FG-01 em 17/11/1997, totalizando 2/5 de FG-01, transformados na VPNI do art. 62-A da Lei 8.112/1990 (peça 15, p. 4-7) .
5.4.	De acordo com a tabela atualizada pela Lei 10.597/2003, que trata de revisão geral de remuneração, 2/5 de FG-01 correspondem a R$ 107,17 (R$ 267,94 / 5 x 2) , valor esse que se encontra correto (peça 15, p. 4 e 8) .
5.5.	Assim, requer o provimento do recurso, para reformar o acórdão contestado (peça 15, p. 4) .
Análise
5.6.	O julgamento pela ilegalidade do ato de aposentadoria de peça 3 teve por base as informações lançadas no quadro "funções exercidas", onde consta que foram incorporados 2/5 de FG-01 exercida no período de 26/6/1996 a 17/11/1997, totalizando 1 ano, 4 meses e 25 dias.
5.7.	Na presente fase processual, o órgão de origem apresentou documentação que indica ter ocorrido falha no preenchimento do formulário de aposentadoria no sistema e-Pessoal. 
5.8.	Consta do mapa de quintos de peça 15, p. 5, que Ceres Mendonça Fontes exerceu funções comissionadas entre 25/10/1984 e 8/4/1998, totalizando 2 anos, 4 meses e 22 dias. Por isso, foram-lhe concedidos 2/5 de FG-01, correspondentes aos períodos de 25/10/1984 a 17/11/1996 e 18/11/1996 a 17/11/1997.
5.9.	Diante disso, opina-se pelo acolhimento dos argumentos apresentados pelo órgão de origem, amparados pelas provas documentais que juntou ao presente processo (peça 15, p. 5-8) .
5.10.	Assim, entende-se que deve ser tornado sem efeito o acórdão recorrido, com a apreciação pela legalidade do ato de aposentação da interessada, por não ter incorporado quintos em fração maior que a devida.
CONCLUSÃO
6.	Da análise de mérito, conclui-se que é cabível a alteração do juízo firmado no acordo recorrido, podendo ser considerado legal e registrado o ato de aposentadoria de peça 3, haja vista a apresentação de documentação que permite elidir a falha observada no preenchimento do quadro "funções exercidas" do formulário do sistema e-Pessoal.
6.1.	Por conseguinte, sugere-se dar provimento ao presente recurso para tornar sem efeito o acórdão contestado, a fim de julgar legal o ato de concessão de aposentadoria de Ceres Mendonça Fontes.
PROPOSTA DE ENCAMINHAMENTO
7.	Ante o exposto, submetem-se os autos à consideração superior, propondo-se, com fundamento no art. 48 da Lei 8.443/1992:
a)	conhecer do recurso interposto, para, no mérito, dar-lhe provimento, de modo a:
a.1)	tornar sem efeito o Acórdão 11000/2021-TCU-Segunda Câmara, de relatoria do Ministro Aroldo Cedraz;
a.2)	considerar legal e ordenar o registro do ato de aposentadoria de Ceres Mendonça Fontes;
b)	informar à recorrente e demais interessados do acórdão a ser proferido, destacando que o relatório e o voto que o fundamentam podem ser acessados por meio do endereço eletrônico www.tcu.gov.br/acordaos."
É o Relatório.

não há

Procurador Marinus Eduardo De Vries Marsico.

APOSENTADORIA. INCORPORAÇÃO DE QUINTOS EM DESCONFORMIDADE COM OS TERMOS PREVISTOS NO ART. 62-A DA LEI 8.112/1990. ILEGALIDADE DO ATO. NEGATIVA DE REGISTRO. PEDIDO DE REEXAME. CONHECIMENTO. RAZÕES SUFICIENTES PARA ALTERAR O JUÍZO. PROVIMENTO.

APOSENTADORIA (APOS)

Secretaria de Recursos (Serur); Secretaria de Fiscalização de Integridade de Atos e Pagamentos de Pessoal e de Benefícios Sociais (Sefip).

Trata-se de pedido de reexame interposto pela Universidade Federal da Bahia contra o Acórdão 11000/2021-TCU-Segunda Câmara, de relatoria do Ministro Aroldo Cedraz, por meio do qual este Tribunal, entre outras medidas, considerou ilegal o ato de concessão de aposentadoria emitido em favor de Ceres Mendonca Fontes, em razão de incorporação de função em desconformidade com os termos previstos no art. 62-A da Lei 8.112/1990.
2.	A recorrente alega que houve equívoco no cadastramento, no sistema e-Pessoal, das funções exercidas pela servidora e que após a correção da data de início do exercício da função, a interessada incorporou 1/5 de FG-01 em 17/11/1996, mais 1/5 de FG-01 em 17/11/1997, totalizando 2/5 de FG-01, transformados na VPNI do art. 62-A da Lei 8.112/1990 (peça 15, p. 4-7) . Assim, de acordo com a tabela atualizada pela Lei 10.597/2003, que trata de revisão geral de remuneração, 2/5 de FG-01 correspondem a R$ 107,17 (R$ 267,94 / 5 x 2) , valor esse que se encontra correto (peça 15, p. 4 e 8) .
3.	A Secretaria de Recursos (Serur) , em seu parecer (peça 25) , propõe que o recurso interposto pela recorrente seja conhecido e, no mérito, provido. A unidade instrutiva concluiu que o ato de aposentadoria emitido em favor da Sra. Ceres Mendonca Fontes pode ser considerado legal e registrado, tendo em vista a correção da falha observada no preenchimento do quadro "funções exercidas" do formulário do sistema e-Pessoal.
4.	A proposta da Serur contou com a anuência do MPTCU, nos termos do parecer de peça 27.
5. 	Acerca da admissibilidade, ratifico as decisões monocráticas do antigo relator do recurso, Ministro Raimundo Carreiro (peça 20) , no sentido de conhecer dos recursos, uma vez preenchidos os requisitos de admissão que regem a espécie.
6.	No tocante à análise de mérito do apelo, registro minha concordância com os pareceres precedentes, razão pela qual adoto como minhas as conclusões formuladas pela Serur e pelo MPTCU.
7.	Assim, considerando que a irregularidade que levou o ato de aposentadoria instituído em favor de em favor de Ceres Mendonca Fontes a ser apreciado pela ilegalidade restou saneada, cabe dar provimento ao presente recurso de forma a considerar legal a concessão emitida.
	Ante o exposto, VOTO para que este Tribunal adote a minuta de acórdão que ora submeto ao exame deste Colegiado.
TCU, Sala das Sessões, em 9 de agosto de 2022.
ANTONIO ANASTASIA 
Relator